臺灣高等法院刑事判決　　　　　　　　　　　　　　　九十一年度上訴字第七一號
　　上　訴　人　臺灣臺北地方法院檢察署檢察官
　　被　　　告　丙○○
　　被　　　告　甲○○
右上訴人因被告誣告案件，不服臺灣臺北地方法院，九十年度訴字第七四０號，中華
民國九十年十一月九日第一審判決（起訴案號：臺灣臺北地方法院檢察署九十年度偵
字第六七六八號）提起上訴，本院判決如左：
    主    文
原判決撤銷。
丙○○、甲○○無罪。
    理    由
一、公訴意旨略以：丙○○明知於民國八十九年二月二十九日上午九時十分許，駕駛
    車牌號碼八Ｌ－九四八號營業用自小客車，後座搭載乘客甲○○，行經臺北市○○街二四三號、二五一號前，因與乙○○所騎乘之車牌號碼ＦＡＳ－七九五號機
    車險些發生擦撞，二人雖因此發生爭吵，丙○○並以手掌摑乙○○，惟乙○○並
    未在該時地以「臭你媽，你去死吧」之詞，公然侮辱丙○○。丙○○竟於因其與
    乙○○互訴傷害等案件，經臺灣臺北地方法院於八十九年八月二十四日以八十九
    年度易字第一四九五號判決其傷害部分處罰金三千元，心生不滿，而意圖使乙○○受刑事處分，於同年八月二十九日具狀向臺灣臺北地方法院檢察署提出告訴，
    稱：「一緣．．．告訴人為避免發生車禍，輕按喇叭警示，想不到被告（指乙○○）確當街破口大罵三字經『臭他媽，你去死吧』．．．」云云，向有偵查犯罪
    權限之該管公務員誣告乙○○涉犯公然侮辱罪嫌，而甲○○亦明知乙○○未於前
    揭時、地以三字經公然侮辱丙○○，竟於同年九月十三日上午九時三十分許檢察
    官偵查時，以證人身分就乙○○於案發時、地是否有丙○○稱「臭他媽，你去死
    吧」之詞，於具結後為虛偽陳述，而由檢察官以八十九年度偵字第一七三０一號
    偵查乙○○是否涉有公然侮辱犯嫌，並於同年九月十四日就丙○○前揭告訴部分
    ，聲請簡易判決處刑，嗣臺灣臺北地方法院並依據偵查中丙○○之指訴及甲○○
    之證詞，於同年十月四日判決乙○○應受罰金一千元之刑事處分。然乙○○不服
    原判決，向臺灣臺北地方法院提起上訴，而丙○○與甲○○繼續以告訴人及證人
    之身分，於同年十二月二十六日、九十年二月二十六日執行審判職務之公署審判
    時，分別意圖使乙○○受刑事處分，仍執前詞為誣告，以及於具結後，就案情有
    重要關係事項為虛偽陳述，經臺灣臺北地方法院於九十年二月二十七日以八十九
    年度簡上字第三三五號撤銷原判決，改判乙○○無罪確定，因認被告丙○○涉有
    刑法第一百六十九條第一項之誣告罪嫌，甲○○涉有刑法第一百六十八條之偽證
    罪嫌等語。
二、按犯罪事實應依證據認定之，無證據不得推定其犯罪事實。又不能證明被告犯罪
    者，應諭知無罪之判決，刑事訴訟法第一百五十四條、第三百零一條第一項分別
    定有明文。
三、訊據被告丙○○、甲○○堅決否認右揭犯行，被告丙○○辯稱：其當時駕駛計程
    車載著甲○○、楊秀棉（即楊威威）沿著農安街行駛，乙○○突然從巷口衝出來
    差點發生擦撞，其為避免發生車禍即按喇叭警示，乙○○卻在公眾得出入之街道
    以「臭你媽、你去死」等語對其公然侮辱，其聽到後才將車往前停靠下車與乙○○理論，並在一氣之下出手掌摑乙○○。警訊時之所以告訴警察忘記乙○○罵什
    麼，是因為其為臺灣人，未曾用國語罵過人，所以不會學乙○○用國語罵人的話
    ，而在傷害案被判刑後才提起公然侮辱之告訴，是因為乙○○本來在傷害案中說
    要與其和解撤回傷害告訴，才沒有對乙○○起訴，想不到後來未談成和解，其認
    為被騙，才提出公然侮辱之告訴，乙○○確實有為上開公然侮辱之言語，其並無
    誣告之犯意等語。被告甲○○辯稱：其與楊秀棉在松山商職附近搭上丙○○駕駛
    的計程車，打算先送楊秀棉到農安街、吉林路口後再到龍潭下車，車行至農安街
    附近，突然乙○○由巷口衝出來，丙○○即按喇吧並緊急煞車，就聽到乙○○用
    國語罵臭你媽、你去死等語，因為當時其坐在駕駛座右後方且車窗有搖下一些，
    所以有聽見才來地檢署及法院作證。原審八十九年度簡上字第三三五號九十年二
    月二十二日乙○○被訴公然侮辱案件庭訊時因為精神不太好，所以對於法官訊問
    當天之細節回答有誤，且因為當天出庭時想說得饒人處且饒人，以為只要說「不
    知道」乙○○就不會被判刑，所以才改變證詞說「乙○○有沒有罵人其實沒有聽
    的很清楚」，想不到自己因此反而被起訴偽證罪等語。公訴人認被告等涉有右揭
    犯行，無非係以右揭犯罪事實，業據被害人乙○○證述並無公然侮辱丙○○及證
    人李宏祖、鄭同恩親眼目睹乙○○並無以「臭你媽、你去死」之詞公然侮辱丙○○等語，為其主要之論據。
四、按告訴乃論之罪，其告訴應自得為告訴人知悉犯人之時起，於六個月內為之，刑
    事訴訟法第二百三十七條第一項定有明文。又刑法第三百零九條第一項之公然侮
    辱罪，依同法第三百十四條規定，須告訴乃論。復依刑事訴訟法第三百零三條第
    三款規定、告訴乃論之罪已逾告訴期間者，應諭知不受理之判決。查本件被告丙○○於八十九年二月二十九日，因駕駛營業小客車險與乙○○發生擦撞時，不滿
    乙○○以「臭你媽、你去死吧」等詞對之公然侮辱，乃出手掌摑乙○○，旋經乙○○於同日向警方提出傷害告訴，被告丙○○於原審法院判決後，嗣於八十九年
    八月二十九日向臺灣臺北地方法院檢察署對乙○○提出公然侮辱之告訴，有告訴
    狀附卷可按（偵卷一七三０號），且經檢察官以八十九年偵字第一七三０一號提
    起公訴，並經原審法院以八十九年度簡字第九七四號量處乙○○罰金一千元，嗣
    經原審法院以八十九年簡上字第三三五號撤銷原判決，改為乙○○無罪之諭知，
    均有該起訴書、判決書附卷可佐。惟依民法第一百二十一條第二項規定，期間不
    以月始日起算以最後月與起算日之前一日為期間之末日，從而被告主張乙○○於
    八十九年二月二十九日對其公然侮辱之時起，迄同年八月二十八日（該日非休息
    日）止六個月告訴期間應已屆滿，被告於期間屆滿後之同年月二十九日始提出告
    訴，其告訴期間顯已逾期，依首揭說明，法院自應於程序上為不受理之諭知。次
    按刑法上誣告罪，為妨害國家審判權之犯罪，若申告他人有不法行為而誘其有審
    判之原因，在法律上國家已無從行使其審判權（逾越告訴期間之告訴在法律上已
    無從引起國家審判權之行使），則被誣告者已不因此而有受刑事訴追或處分之虞
    ，即難論申告者以誣告罪刑（最高法院四十八年台非字第四十七號判例參照）。
    是被告丙○○就前揭他人公然侮辱行為既已逾告訴期間而乃向該管公務員提出告
    訴，無論其主張是否真實，既欠缺訴追條件，自難以令法院受理而為審質審查，
    被誣告者乙○○已不因此受有刑事訴追之虞，從而被告丙○○即無論以誣告罪之
    餘地。
五、再按刑法第一百六十八條規定證人依法作證時，必須對案情有重要關係之事項，
    為虛偽陳述，始負偽證之責，所謂於案情有重要關係之事項，係指該事項之有無
    ，足以影響裁判之結果而言，苟其事項之有無，與裁判之結果無關，縱其陳述虛
    偽，亦難負該項罪責（參照最高法院八十五年度台上字第三二０一號判決意旨）
    。經查本件被告甲○○固於被告丙○○告訴乙○○公然侮辱一案中，就乙○○有
    無出言不遜，以「臭你媽、你去死吧」等詞辱罵丙○○時，具結後，始於檢察官
    偵查中及原審審理時以證人身份證陳「對乙○○有罵臭你媽、你去死」等語（見
    八十九年度偵字第一七三０一號卷第十二、十四頁，原審八十九年度簡上字第三
    三五號卷第二十八、三十四、七十五、一０三頁），迨同上案件於九十年二月二
    十二日原審審理時則改稱「乙○○有沒有罵人，其實沒有聽的很清楚」云云，是
    其上開乙○○有出口傷人之陳述，似有虛偽，惟被告丙○○告訴乙○○涉有公然
    侮辱乙節，其告訴顯有逾期，法院原應依程序先於實體原則為不受理之程序判決
    已如前述，從而該案件法院首應就訴追條件為調查，於此，所謂案情有無重要關
    係之事項，當係指此訴追條件是否存在，即有無告訴逾期，有無合法告訴為形式
    要件之究明，若非此程序事項之供述，自難謂於該案件之重要關係事項為陳述。
    至該案件終因原審法院不察，疏未依程序上為不受理之諭知，率以實體判決，先
    為被申告者處以罰金之刑，上訴後再為無罪之諭知，並經確定，則此判決應有違
    背法令之重大瑕疵，至於應循如何法定程序救濟，則屬另一問題，然該案件因告
    訴逾期自始欠缺訴追條件，並不因此而補正。易言之，被告甲○○於該案件中，
    就乙○○究竟有無辱罵丙○○之陳述，並不影響該案件依法應為不受理之判決，
    亦即甲○○於該案件中就乙○○有無公然侮辱之事實為陳述，尚不足以影響該裁
    判之結果。甲○○之所為，自不該當於偽證罪之構成要件。
六、此外，復查無其他積極證據足以證明被告丙○○有誣告，甲○○有偽證之犯行，
    原審為被告均無罪之諭知，固非無見，惟被告丙○○申告乙○○公然侮辱既已諭
    告訴期間，於偵查中應為不起訴處分，於審判中則應為不受理之諭知，本無從邀
    得國家審判權機為實體審判，縱有誤為實體判決，乃因其判決有違背法令之重大
    瑕疵，應視情況依法救濟，審判程序之違誤，不因其後違法判決而治癒，原審見
    未及此，進而為實體審酌丙○○於該案件有無捏造事實向該管公務員誣告乙○○
    ，顯有未合。又丙○○申告時既已逾告訴期間，法院至多僅為不受理之諭知，不
    得為實體判決已如上述，則被告丙○○於該案件之陳述所涉於案情有重要關係事
    項，當指申告時間是否逾期之點，即就申告有無逾六個月之告訴期間為證述而言
    ，若進而為乙○○有無具體漫罵丙○○之陳述，即不具任何意義，此乃論理上之
    當然解釋，原審疏未詳酌，亦欠妥洽，檢察官上訴意旨以被告丙○○確有誣告，
    甲○○犯有偽證，具體指摘原判決不當，與原審同陷論理上之盲點，固無理由，
    但原判決既有前揭可議之處，仍屬無可維持，應由本院將原判決撤銷，為被告無
    罪之諭知。
據上論斷，應依刑事訴訟法第三百六十九條第一項前段、第三百六十四條、第三百零
一條第一項，判決如主文。
本案經檢察官呂光華到庭執行職務。
中    華    民    國    九十一    年      三        月        二十      日
                            臺灣高等法院刑事第十九庭
                                審判長法  官  許  國  宏
                                      法  官  林  勤  純
                                      法  官  洪  光燦
右正本證明與原本無異。
如不服本判決應於收受送達後十日內向本院提出上訴書狀，其未敘述上訴之理由者並
得於提起上訴後十日內向本院補提理由書（均須按他造當事人之人數附繕本）。
                                      書記官  陳  玉  嬋
中    華    民    國    九十一    年      三        月      二十二      日
